臺灣板橋地方法院民事判決　　　　　　　100年度訴字第270號
原　　　告　鴻展國際工業有限公司
法定代理人　林俐君
訴訟代理人　陳世杰律師
被　　　告　慶閎企業有限公司
法定代理人　楊永慶
訴訟代理人　陳志忠律師
上列當事人間返還票據等事件，本院於100年3月29日言詞辯論終
結，判決如下：
    主  文
原告之訴駁回。
訴訟費用由原告負擔。
    事實及理由
壹、程序上理由
    被告於言詞辯論終結前，得在本訴繫屬之法院，對於原告及
    就訴訟標的必須合一確定之人提起反訴，反訴之標的，如專
    屬他法院管轄，或與本訴之標的及其防禦方法不相牽連者，
    不得提起。反訴，非與本訴得行同種之訴訟程序者，不得提
    起。民事訴訟法第259條、第260條分別定有明文。原告起訴
    主張兩造簽定承攬契約，被告未依約履行，依據債務不履行
    之規定，請求被告負債務不履行之損害賠償責任及違約金，
    並返還支付定金票據或同額現金，被告則以原告並未依約給
    付訂金，且可歸責於原告之事由，解除契約，依據民法第24
    9條第2款規定，解除契約，並請求原告給付定金等事實，提
    起反訴，揆之前開規定，被告提起反訴，其訴訟標的金額為
    新台幣（下同）396,594元，依據民事訴訟法第466條第1項
    所規定之額數，依同法第427條第1項規定，應適用簡易訴訟
    程序，與本訴所行之普通訴訟程序非得行同種之訴訟程序，
    而有違前揭之規定，本件反訴原告提起之反訴並不合法，且
    又不能補正，經本院另行裁定駁回其反訴，先為敘明。
貳、實體上理由
一原告起訴主張：被告於民國（下同）99年10月7日承作原告「
  板橋市世界橋峰大樓興建工程」之「25mm雙面強化防火玻璃」
  等工程，工程款總金額1,982,971元，並簽定原證1之契約。原
  告已依原證1之契約第6條約定簽發面額396,594元、發票日99
  年11月7日、票號AE000000 0之支票（以下簡稱系爭支票），
  以支付被告20%即396, 594元之訂金，依原證1之契約第8條約
  定，被告應於99年11月1日進場安裝，並於20天內完成所有安
  裝工程，若有遲延，每逾期1日罰扣總工程款3%之金額，詎被
  告竟未曾進場施作，原告於99年11月16日以原證2之存證信函
  催告被告進場施作，被告並未依約履行，應負給付遲延之責，
  原告再於同年月22日以原證3之存證信函主張解除契約，因原
  告須臨時另行委託第三人承攬被告原先承作之工程，因而較原
  工程費用多支出601,691元之價差，受有損失，原告自得據此
  主張解除契約，並依回復原狀之規定請求被告返還已收受之支
  票或等額之現金，併依原證1之契約第8條約定，請求被告給付
  違約金773,359元（1,982,971元×3%×13= 773,359元），爰
  依據民法第199條第1項、第216條、第229條第1、2項、第231
  條第1項、第233條第1項、第254條、第259條第1款、第260條
  之規定及原證1契約約定，提起本訴，並聲明：被告應返還原
  告安泰商業銀行新莊分行，發票日99年11月7日，票號AE00000
  00，面額396,594元之支票，或返還等額之現金。被告賠償原
  告601,691元及自起訴狀繕本送達被告翌日起至清償之日止，
  按年利息百分之5計算之利息。被告應給付原告違約金773,358
  元，及自起訴狀繕本送達被告翌日起至清償之日止，按年利息
  百分之5計算之利息。
二被告則以：原告雖於簽約時交付系爭支票支付訂金，惟原告於
  支票屆期前之99年11月3日要求被告先予抽票暫毋提示，被告
  為維商誼先向銀行辦理抽票。詎原告未以現金換回上開訂金支
  票，卻一再要求被告進場施工，依民法第264條第1項之規定主
  張同時履行抗辯，依合約書第7條之約定主張拒絕給付。原告
  主張屬無可歸責於被告公司之事由，其解除契約顯不合法，原
  告既不履行給付定金之契約義務，又以存證信函主張解除契約
  ，顯已無履行承攬契約之意思，致契約陷於不能履行。被告於
  99 年11月25日委託律師發函予原告，依民法第249條第2款之
  規定，沒收上開合約之訂金，並依民法第226條、第256條之規
  定解除系爭承攬合約，原告亦於99年11月26日收受上開意思表
  示，故被告即無返還支票或等額現金之義務。原告提出之原證
  4訂購3紙，形式上僅能證明有訂購之事實，惟實際上是否已交
  貨或已完成施工或已給付完價金？由訂購單並無從看出及證明
  ，故被告否認上開訂購單實質之真正。再者，縱有訂購及施作
  及支付價金之事實，惟細繹原證4三張訂購單之「名稱及尺寸
  」其上所載之尺寸規格均與兩造所簽訂之承攬合約全然不同，
  則其所舉之原證4訂購單顯與系爭合約無因果關係之存在，原
  告不得據此請求損害賠償。原告違約在先，被告即無給付違約
  金之義務。被告對於原告於99年11月22日解除契約後，自不負
  遲延責任，至多僅負6日（即11月17日至11月22日）之遲延違
  約責任，原證1之契約第8條之約定：「乙方每逾期1日依約按
  日扣罰總工程款百分之3」，換算成年利率則高達10.95（3%×
  365＝10.95）之鉅，違約金之約定實屬過高，應依法酌減等語
  置辯，並聲明：原告之訴駁回。
三兩造不爭執之事實（見100年3月29日筆錄，本院卷第80頁）
(一)被告於99年10月7日與原告簽立原證1之契約，由被告承攬原告
  定作之「板橋市世界橋峰大樓興建工程」之「25mm雙面強化防
  火玻璃」訂製與安裝工程，約定總價為1,982,971元，兩造約
  定由原告先支付訂金20%，並以30天期之支票支付、原告尚未
  付清貨款前，或票據未兌現前，商品所有權仍屬於被告所有，
  原告得無條件同意被告隨時不經任何法律程序，取回商品或代
  物清償，原告願意放棄法律上之抗辯權，被告應於99年11月1
  日進場安裝，需於20日內安裝完成、被告每逾1日依約按日扣
  罰總工程款百分之三，有原告提出之原證1之防火玻璃工程承
  攬合約書第6、7、8項可按。
(二)原告簽發票面金額396,594元，發票日為99年11月7日之支票1
  紙予被告，作為訂金，支票並未提示，經被告於99年11月25
  日函請原告於文到3日給付訂金，並行使同時履行抗辯權，有
  被告提出之被證1之存證信函可按（見本院卷第41頁），被告
  於同年月26日收受。
(三)原告於99年11月16日以原證2之存證信函發函被告進場施工，
  被告仍並未依原證1之契約進場施作，再於99年11月22日以原
  證3之存證信函解除契約，被告於同年月23日收受。
四本件爭點及本院判斷（見100年3月29日筆錄，本院卷第80頁背
  面）
  原告起訴主張前揭事實，固提出原證1之合約書、訂購明細表
  、存證信函2紙、訂購單為據，被告則以前詞置辯，因此兩造
  協議爭點為(一)原告主張解除契約是否合法？(二)原告主張依據依
  據民法第216條、第229條、第231條第1項、第233條第1項、第
  254條、第259條第1款、第260條之規定，請求被告返還系爭支
  票或同額定金396,594元、違約金773,359元、損害賠償601,69
  1元及其法定遲延利息是否有理由？茲分述如下：
(一)惟按民法第320條規定：因清償債務而對於債權人負擔新債務
  者，除當事人另有意思表示外，若新債務不履行時，其舊債務
  仍不消滅。乃學說上所謂之新債清償，依該規定，其新債務不
  履行，舊債務仍不消滅。而同法第319條規定：債權人受領他
  種給付以代原定之給付者，其債之關係消滅。即學說上所稱之
  代物清償。依此規定，代物清償係一種消滅債之方法，且為要
  物契約，其成立除當事人之合意外，必須現實為他種給付，始
  生消滅債務關係之效力。兩者迥不相同。（最高法院97年度台
  上字第52號判決意旨參照、台灣高等法院90年度上易字第572
  號判決意旨參照）。本件原告以簽發系爭支票支付原證1之契
  約之訂金，依據兩造之當事人真意，原告簽發系爭支票，並無
  使應支付定金之債務消滅之意思，因此，揆之前開說明，原告
  簽發系爭支票，應屬新債清償，亦即新債務不履行時，舊債務
  不消滅，因此，系爭支票屆期既未兌現，原告依據原證1之契
  約，應支付定金之義務，亦未消滅，合先敘明。
(二)按雙務契約當事人之請求權係互相獨立，僅其實現因他方當事
  人行使抗辯權而互相發生牽連而已。雙方當事人均享有同時履
  行抗辯權，縱一方當事人未依債務本旨提出自己之給付，係就
  自己所負債務，應否負給付遲延責任之問題，仍非不得催告他
  方履行所負之債務，他方在未行使同時履行抗辯權以前，仍可
  發生遲延責任之問題，必須行使以後，始能免責。又契約當事
  人之一方遲延給付者，他方當事人得定相當期限，催告其履行
  ，如於期限內不履行時，得解除契約，為民法第254條所明定
  （最高法院96年度台上字第322號判決意旨參照）。經查，兩
  造約定原告於訂約當日支付定金為工程款之百分之20之定金，
  有兩造簽定之原證1之契約第6條可按，足見，原告有先為給付
  定金之義務，原告支付定金之支票既未按期兌現，為兩造所不
  爭，並經證人陳泳嘉證述明確（見100年3月29日筆錄），揆之
  前開說明，被告自得行使同時履行抗辯權，拒絕依據契約之約
  定，於99年11月1日進場施工，被告並據此已行使同時履行抗
  辯，業經證人陳泳嘉證述在卷（見100年3月29日筆錄），因此
  ，原告縱使於99年11月16日以原證2之存證信函催告被告進場
  施工，被告亦不負給付遲延之責，因此，原告以被告給付遲延
  為由，主張於同年月22日以原證3之存證信函解除原證1之契約
  ，自非適法。
(三)原告並未依據原證1之契約之約定給付定金，被告據此行使同
  時履行抗辯，而不負給付遲延之責，已如前述，因此，原告以
  被告給付遲延為由，解除契約，請求被告返還系爭支票或同額
  現金，及債務不履行之損害賠償，即屬無由。再者，被告未按
  期進場施工，係因原告未按期給付定金之故，係可歸責於原告
  之事由，被告據此行使同時履行抗辯，自不負給付遲延之違約
  責任，原告依據原證1契約第8條之約定，請求被告給付違約金
  ，亦無理由，應予駁回。
五從而，原告依據民法第199條第1項、第216條、第229條第1、2
  項、第231條第1項、第233條第1項、第254條、第259條第1款
  、第260條之規定，請求被告應返還系爭支票或同額現金，並
  賠償原告601,691元，及自起訴狀繕本送達被告翌日起至清償
  之日止，按年利息百分之5計算之利息。被告應給付原告違約
  金773, 358元，及自起訴狀繕本送達被告翌日起至清償之日止
  ，按年利息百分之5計算之利息，均無理由，應予駁回。
六本件事證已明，兩造其餘攻擊防禦方法及爭點，核與本件判決
  結果無涉，爰不一一論述。
七結論：原告之訴為無理由，依民事訴訟法第78條，判決如主文
  。
中    華    民    國   100    年    4     月    27    日
                  民事第三庭    法  官  徐玉玲
以上正本係照原本作成
如對本判決上訴，須於判決送達後20日之不變期間內，向本院
提出上訴狀。如委任律師提起上訴者，應一併繳納上訴審裁判
費。
中    華    民    國   100    年    4     月    27    日
                                書記官  蕭聖澄